最高法院刑事判決　　　　　　　　　　 111年度台上字第80號
上　訴　人　詹智豪


上列上訴人因違反毒品危害防制條例案件，不服臺灣高等法院臺
中分院中華民國110年7月28日第二審判決（110年度上訴字第661
號，起訴案號：臺灣臺中地方檢察署109 年度偵字第3412號），
提起上訴，本院判決如下：
    主  文
上訴駁回。
    理  由
一、按刑事訴訟法第377 條規定，上訴於第三審法院，非以判決
    違背法令為理由，不得為之。是提起第三審上訴，應以原判
    決違背法令為理由，係屬法定要件。如果上訴理由書狀並未
    依據卷內訴訟資料，具體指摘原判決不適用何種法則或如何
    適用不當，或所指摘原判決違法情事，顯與法律規定得為第
    三審上訴理由之違法情形，不相適合時，均應認其上訴為違
    背法律上之程式，予以駁回。
二、本件原審審理結果，認為上訴人甲○○之犯行已經明確，因
    而撤銷第一審關於上訴人部分之科刑判決，改判適用刑法第
    59條規定，論處上訴人共同意圖供製造毒品之用，而栽種大
    麻罪刑（累犯，處有期徒刑2 年10月）並依法諭知沒收（銷
    燬）。從形式上觀察，並無判決違法情形存在。
三、上訴意旨略稱：
  ㈠上訴人所犯詐欺前案（下稱前案），法院僅判處有期徒刑 6
    月，並已易科罰金執行完畢。與本案相較，兩案之罪質、動
    機、目的、手段、情節及所侵害之法益，均有不同，且兩案
    相隔近3 年，本案復屬一次性行為，非大型、專業製造，並
    僅供自身使用；另審酌上訴人坦承犯行，犯後態度良好、有
    正當職業，且係家中唯一經濟來源，並有未成年子女待照顧
    等情，難認上訴人有特別惡性或刑罰反應力弱情形。原審未
    細繹上情，且未審酌上訴人之年齡、性格、生長環境、學識
    、經歷、反省態度，逕適用累犯加重規定，有違罪刑相當原
    則、比例原則，並有判決不備理由之違法。
  ㈡司法院釋字第790號解釋（下稱第790號解釋）雖認為毒品危
    害防制條例（下稱毒品條例）第17條第2 項減刑之規定，不
    包括犯同條例第12條第2 項之意圖供製造而栽種大麻罪（下
    稱栽種大麻罪），與憲法第7 條平等權保障之意旨，並無違
    背。然栽種大麻較諸製造大麻，於擴散毒品之法益危害遠遠
    不及，若獨漏栽種大麻罪，認不能適用，顯失公平，亦有違
    體系正義。蓋依第17條第2 項之設計，不論輕於栽種大麻罪
    之轉讓大麻，或重於栽種大麻罪之製造大麻，均得適用；若
    認栽種大麻罪不能適用，將深陷輕重不分、本末倒置之結果
    ，使法律體系受嚴重破壞。且栽種大麻者，若於偵、審中故
    意違背事實，自白較重之製造大麻未遂罪，反而可因適用該
    減刑規定，而獲輕於栽種大麻罪之刑，恐不合公平正義。足
    見栽種大麻罪之不能適用，確係立法疏漏，原審未為有利上
    訴人之類推適用，有不適用法則或適用不當之違法。
  ㈢毒品條例第17條第1 項減刑規定，不適用於栽種大麻罪部分
    ，非第790 號解釋所涵括；依前述㈡之說明，應認同屬立法
    疏漏。且上訴人獲案後已供出其栽種之大麻種子來自林明宗
    ，警方、檢察官並因而查獲、起訴林明宗。林明宗被訴之案
    件，雖與上訴人無直接關連，然依立法意旨，不應就此作法
    律規定所無之限縮解釋，否則於刑事政策即屬有違。原審未
    為有利上訴人之類推適用，同有不適用法則或適用不當之違
    法。
  ㈣上訴人種植時間不及一月，屬一次性行為，且意在供己施用
    ，亦迄無成品；加以上訴人坦承犯行，犯後態度良好、有正
    當職業，更係家中唯一經濟來源，並有未成年子女待照顧，
    情節並非至惡，而有情輕法重之可憫恕情形。原審認無第79
    0 號解釋意旨之適用，有不適用法則或適用法則不當之違法
    。
四、惟按：
  ㈠有關刑法第47條第1 項累犯應加重其刑之規定，司法院釋字
    第775 號解釋認為其不分情節，基於累犯者有其特別惡性及
    對刑罰反應力薄弱等立法理由，一律加重最低本刑，於不符
    合刑法第59條所定要件之情形下，致生行為人所受之刑罰超
    過其所應負擔罪責之個案，其人身自由因此遭受過苛之侵害
    部分，對人民受憲法第8 條保障之人身自由所為限制，不符
    憲法罪刑相當原則，牴觸憲法第23條比例原則；於此範圍內
    ，有關機關應自本解釋公布之日起2 年內，依本解釋意旨修
    正之；於修正前，為避免發生上述罪刑不相當之情形，法院
    就該個案應依本解釋意旨，裁量是否加重最低本刑。原判決
    以上訴人於本案係累犯，應加重其刑，已詳述其理由，略以
    ：上訴人所犯本案雖與前案不同，然前案宣告得易科罰金之
    刑，與本案犯罪有無加重其刑必要並無絕對關連；且上訴人
    於前案執行完畢後不及3 年即再犯本案；其於本案更居主導
    地位，栽種之大麻又非戔戔之數；顯見前案之執行並無顯著
    成效，對於刑罰之反應力薄弱，適用累犯規定予以加重，不
    致生刑罰超過其所應負擔罪責，導致其人身自由因此遭受過
    苛之侵害，而有不符罪刑相當原則、比例原則情形（見原判
    決第8 頁）。已審酌前開解釋意旨，核其說明，於法無違。
    上訴人依憑己見，任意指為違法，自非適法之上訴第三審理
    由。
  ㈡毒品條例第17條第2 項減輕其刑規定，未包括犯同條例第12
    條第2項之罪，與憲法第7條保障平等權之意旨，尚無違背，
    已經第790 號解釋明確。原判決認上訴人本案係犯毒品條例
    第12條第2項之罪，與同條例第17條第2項之規定不合，認無
    適用且無類推適用之餘地，已敘明其理由（見原判決第8、9
    頁）。核其論斷，並無不合。上訴意旨㈡之指摘，係就原判
    決法律適用之合法行使，再為爭執，並非適法之上訴第三審
    理由。
  ㈢偵（調）查機關雖因上訴人之供述，而查獲林明宗涉有栽種
    大麻等犯行。然原判決認上訴人無毒品條例第17條第1 項之
    適用，係以：上訴人所犯毒品條例第12條第2 項之栽種大麻
    罪，並不包括在該條例第17條第1 項所定減免其刑規定之範
    圍內；況林明宗之栽種、持有大麻，均在上訴人於民國 108
    年12月中旬取得大麻種子之後，林明宗之犯行與上訴人栽種
    大麻之種子來源無涉等語（見原判決第9 、10頁）。所為之
    論斷，並無上訴意旨所指之違誤，自不能指為違法。
  ㈣犯毒品條例第12條第2 項規定，不論行為人犯罪情節之輕重
    ，均以5 年以上有期徒刑之重度自由刑相繩，對違法情節輕
    微、顯可憫恕之個案，法院縱適用刑法第59條規定酌減其刑
    ，最低刑度仍達2年6月之有期徒刑，無從具體考量行為人所
    應負責任之輕微，為易科罰金或緩刑之宣告，尚嫌情輕法重
    ，致罪責與處罰不相當；上開規定對犯該罪而情節輕微者，
    未併為得減輕其刑或另為適當刑度之規定，於此範圍內，對
    人民受憲法第8 條保障人身自由權所為之限制，與憲法罪刑
    相當原則不符，有違憲法第23條比例原則；相關機關應自本
    解釋公布之日起1 年內，依本解釋意旨修正之；逾期未修正
    ，其情節輕微者，法院得依本解釋意旨減輕其法定刑至二分
    之一。固經第790 號解釋明確。然原審認上訴人與王志輝（
    已經原審論處罪刑確定）共同栽種大麻之規模雖與跨國交易
    大毒梟、大型農場栽種罌粟或大麻之嚴重危害社會之情節不
    同，然其等種植大麻之成株達53棵，數量非少，且係斥資購
    置設備並租賃房屋廠房以供栽種，已有一定之規模，難認係
    違法情節輕微之個案，且經依刑法第59條規定酌減其刑後，
    就其等犯罪態樣及情節，如量處有期徒刑2年6月並無過苛之
    情形，難依上開解釋再酌減其刑等語（見原判決第11頁）。
    亦即，原審係以上訴人所犯之違法情節並非輕微，而認無前
    述解釋意旨之適用。核其認定、說明，於經驗、論理法則無
    違，自不能指為違法。上訴意旨就屬於原審認事用法之適法
    職權行使，且已經原判決明白說明之事項，再事爭執，自非
    合法之上訴第三審理由。
五、依上說明，本件上訴人之上訴違背法律上之程式，應予駁回
    。
據上論結，應依刑事訴訟法第395條前段，判決如主文。
中    華    民    國   111    年    1     月    27    日
                  刑事第四庭審判長法  官  林  立  華  
                                  法  官  謝  靜  恒  
                                  法  官  王  敏  慧  
                                  法  官  李  麗  珠  
                                  法  官  林  瑞  斌  
本件正本證明與原本無異
                                  書記官
中    華    民    國   111    年    2     月    7     日